【裁判字號】    99,台上,2653
【裁判日期】    990430
【裁判案由】    違反槍砲彈藥刀械管制條例
【裁判全文】
最高法院刑事判決            九十九年度台上字第二六五三號
上  訴  人  台灣高等法院台中分院檢察署檢察官
被      告  葉璨鳴原名葉憲朋.
上列上訴人因被告違反槍砲彈藥刀械管制條例案件，不服台灣高
等法院台中分院中華民國九十七年四月十五日第二審更審判決（
九十六年度上更(一)字第四０八號，起訴案號：台灣彰化地方法院
檢察署九十三年度偵字第八五七號），提起上訴，本院判決如下
：
    主  文
原判決撤銷，發回台灣高等法院台中分院。
    理  由
本件原判決以公訴意旨略謂：被告葉璨鳴（原名葉俊忠，改名葉
憲朋，再改為現名，原判決誤載為甲○○）係彰化市○○路○段
七九八、八００號「小木屋美容名店」經理。民國九十二年十一
月五日上午四時許，黃文彬（業經檢察官不起訴處分）與林聰和
等人在該店二樓Ｋ１包廂內唱歌飲酒，席間，一不詳姓名男子持
黑色手槍朝包廂天花板連續射擊四槍，被告在樓下聽聞槍聲，迅
至Ｋ１包廂內，混亂中被告搶下該男子手中槍枝後，並至店外對
空射擊二槍，竟未報警處理，即未經許可，無故持有該具有殺傷
力之制式手槍一支（未扣案）。嗣於九十二年十二月十九日，為
警循線查獲，並扣得具殺傷力，業經使用過之口徑九mm制式彈頭
銅包衣碎片一包，因認被告涉犯槍砲彈藥刀械管制條例第七條第
四項未經許可持有手槍及同法第十二條第四項未經許可持有子彈
等罪嫌云云。惟經審理結果，認被告之犯罪不能證明，因而撤銷
第一審之科刑判決，改判諭知被告無罪，固非無見。
惟查：（一）證據之取捨與事實之認定，固為事實審法院之職權
，惟如調查所得之證據，就待證事實之內容不相一致時，仍應依
經驗法則、論理法則定其取捨，並於判決理由內詳予說明其所得
心證之理由，方足為事實認定之依據。原判決雖採信證人黃三和
、葉明昌於原審前審及謝沄希於警詢時所證：被告聽聞槍聲後，
立即衝往樓上，不久即下樓，並有人尾追，要其還槍，被告乃開
二槍，但其槍枝仍被搶走各等語，認被告就客人持有之手槍，既
係基於避免殃及店內無辜之客人及服務人員，而偶然經手，主觀
上難認有持有之意思，且嗣遭原持槍鬧事之客人追逐，乃將槍內
僅餘之二顆子彈對空擊發，防止槍、彈落入原持槍鬧事客人手中
，擊傷他人，而於子彈擊發完畢後，槍枝旋即為姓名不詳之客人
搶走，不知槍枝去向等情，而為被告有利之認定。然被告於原審
上訴審審理時係供以：「（問：你在案發當時，你有無在店門口
開二槍？）是在與客人拉扯中擊發二槍」（見原審上訴卷第五十
九頁）；其於九十二年十二月十九日第一次警詢時並稱：「……
他們（滋事客人）尾隨追趕我，又在門口處發生肢體衝突，所以
我才在店門口開二槍示威，然後該四、五位客人才離去。」；嗣
於九十二年十二月二十一日第四次警詢時供以：「……隨後我聽
到槍聲就上樓察看，並搶下槍械，而該包廂內之人員就已離開現
場，就持該槍至店外朝空將子彈射擊完」各等語（見警卷五第四
、十八頁）。果上開筆錄所載無誤，被告在其店門口所開二槍，
依其於原審所述，係在與客人拉扯中走火擊發，並非為圖防止槍
、彈落入原持槍鬧事客人持有，擊傷他人；而依被告於第一次警
詢所述，其於小木屋美容名店門口開二槍示警後，該尾隨之四、
五位客人即已離去，並無強取被告槍枝之情事；如據被告於第四
次警詢時所言，其搶下槍械後，該包廂內之人員即已離開現場，
並未尾隨，被告更無開槍示警之必要？況證人盧德男於警詢時證
稱：「……因開槍後我覺得氣氛不好，約十五分鐘左右，我就離
開現場。」、「我當天在包廂內看見『阿彬』槍擊後……因我離
開現場，所以沒有看見綽號『阿忠』（被告）在小木屋門口開槍
情事。」等語（見警卷五第三十一頁）。苟所證無誤，盧德男於
不詳姓名滋事者在小木屋美容名店包廂內開槍後十五分鐘許，才
離開現場，似無目擊被告因聽到槍聲上樓察看，及搶下滋事者之
槍械，暨受滋事者尾隨之情事。原判決就黃三和、葉明昌於原審
前審及謝沄希於警詢時所證與被告不利於己暨盧德男於警詢時所
供不一情形，並未於理由內詳予說明其取捨之心證理由，即有判
決理由不備之違法。（二）客觀上為法院認定事實及適用法律之
基礎之證據雖已調查，而其內容未明瞭者，即與未經調查無異，
如遽行判決，仍屬應於審判期日調查之證據而未予調查。原判決
又說明：「盧德男於警詢時證稱：當晚在包廂內開槍者為黃文彬
云云，顯與事證不符，本件案外人黃文彬當晚既無持槍及開槍，
且證人盧德男於九十三年三月五日偵查中復證稱：當時喝醉，恍
惚有看到阿彬拿黑黑的東西給被告，該東西有用毛巾包著等語，
亦未能確認阿彬即黃文彬交付予被告者為何物，益徵證人盧德男
於警詢時，證稱：黃文彬在包廂內將『槍枝』『交付』被告持有
云云，亦難採信為真正。」「秘密證人A1既已證稱伊當時係在家
裡聽到槍聲，且未曾外出察看，足見事發當時，秘密證人A1既非
在小木屋美容名店歡唱之酒客，亦非該美容名店之服務人員，則
秘密證人A1之警詢筆錄所載，是否確實係秘密證人A1親眼目擊，
已非無疑」等由，並不採信盧德男及A1於警詢時之證詞。惟盧德
男於警詢時證稱：「……我看到該槍顏色是黑色的」；被告於九
十二年十二月二十一日第四次警詢時亦供以：「我對槍械不了解
，祇知道是黑色手槍……」各等語（見警卷五第四頁、第三十頁
）；又秘密證人A1於警詢時證以：「……因為酒客在該店喝酒，
引發口角後，現場發生爭吵，不久在店內包廂就聽到有人開數槍
，之後酒客離去後，有名男子又追到店外前朝南方向又對空開二
槍，之後又返回店內」云云（見警卷五第一頁正、背面）。苟彼
等所供無誤，盧德男如僅見及以毛巾包覆之物品，何以能確認該
物品即槍枝之顏色是黑色的；又A1如僅在家中聽聞聲響，並未目
擊本件案發經過，何以能確認滋事者係在該店內包廂開槍，且追
到店外之男子即被告係朝南方之空中開槍，而非向地面或其他地
區射擊？能否謂盧德男及A1於偵查或原審所證並非事後迴護被告
之避重就輕之詞，而與經驗法則相符？饒有研求之餘地，其實情
為何，既關係被告有無上述犯行之認定，為發見真實及維護公平
正義，自有依卷內訴訟資料詳查釐清之必要，原審仍未衡情酌理
細心勾稽，遽行判決，自有證據調查未盡之違法。檢察官上訴意
旨執以指摘，即非全無理由，應認原判決仍有撤銷發回之原因。
據上論結，應依刑事訴訟法第三百九十七條、第四百零一條，判
決如主文。
中    華    民    國  九十九  年    四    月   三十   日
                      最高法院刑事第三庭
                          審判長法官  林  增  福
                                法官  張  清  埤
                                法官  陳  世  雄
                                法官  何  菁  莪
                                法官  王  居  財
本件正本證明與原本無異
                                      書  記  官
中    華    民    國  九十九  年    五    月    六    日
                                                     ｍ

司法院資訊處製作；財團法人民間司法改革基金會備份。
